ACORDAO-COMPLETO-2394792

ACÓRDÃO 293/2020 ATA 4/2020 - PLENÁRIO

VISTOS, relatados e discutidos estes autos de anteprojeto de decisão normativa com os percentuais individuais de participação dos estados, do Distrito Federal e dos municípios brasileiros no produto da arrecadação da Contribuição de Intervenção no Domínio Econômico (Cide) para o exercício de 2020.
ACORDAM os ministros do Tribunal de Contas da União, reunidos em sessão do Plenário, diante das razões expostas pela relatora, em:
9.1. aprovar o anteprojeto de decisão normativa e anexos;
9.2. encaminhar cópia desta deliberação e da decisão normativa aprovada, com seus anexos, aos presidentes do Senado Federal e da Câmara dos Deputados, ao ministro de Estado da Economia, ao presidente do Banco do Brasil S.A., ao diretor-geral do Departamento Nacional de Infraestrutura de Transportes e ao Diretor-Geral da Agência Nacional do Petróleo, Gás Natural e Biocombustíveis;
9.3. determinar à Secretaria-Geral de Controle Externo que oriente as secretarias do TCU nos estados a encaminharem à Secretaria de Macroavaliação Governamental, com a urgência que a matéria requer, eventuais recursos interpostos para retificação dos percentuais individuais de participação na Contribuição de Intervenção no Domínio Econômico aprovados para o exercício de 2020, haja vista o disposto no art. 292-A do Regimento Interno do Tribunal;
9.4. arquivar o processo.

Processo administrativo que trata de Decisão Normativa para definição dos percentuais individuais de participação dos estados, do distrito federal e dos municípios brasileiros no produto da arrecadação da contribuição de intervenção no domínio econômico (cide) para o exercício de 2020.

não há.

3. Interessados/Responsáveis: não há.

13.1. Ministros presentes: José Mucio Monteiro (Presidente), Walton Alencar Rodrigues, Raimundo Carreiro, Ana Arraes (Relatora), Bruno Dantas e Vital do Rêgo.
13.2. Ministros-Substitutos convocados: Marcos Bemquerer Costa e Weder de Oliveira.

ANA ARRAES

Adoto como relatório a instrução de mérito da Secretaria de Macroavaliação Governamental - Semag (peça 3) , a qual contou com a anuência de seus dirigentes:
	"Tratam os autos da fixação, para o exercício de 2020, dos percentuais individuais de participação dos estados, do Distrito Federal e dos municípios na distribuição dos recursos de que tratam o inciso III e o § 4º do art. 159 da Constituição Federal, incluídos pela Emenda Constitucional 42, de 19/12/2003, tendo a redação do inciso III do art. 159 sido alterada pela Emenda 44, de 30/6/2004, in verbis:
Art. 159. A União entregará:
 (...) 
III - do produto da arrecadação da contribuição de intervenção no domínio econômico prevista no art. 177, § 4º, 29% (vinte e nove por cento) para os Estados e o Distrito Federal, distribuídos na forma da lei, observada a destinação a que refere o inciso II, c, do referido parágrafo.
 (...) 
§ 4º Do montante de recursos de que trata o inciso III que cabe a cada Estado, vinte e cinco por cento serão destinados aos seus Municípios, na forma da lei a que se refere o mencionado inciso.
2.	Em relação aos estados e ao Distrito Federal, a competência para a realização do cálculo dos respectivos percentuais individuais de participação, a serem publicados até 15 de fevereiro de cada ano, foi atribuída a este Tribunal pelo § 4º do art. 1º-A da Lei 10.336, de 19/12/2001, acrescido pela Lei 10.866, de 4/5/2004, in verbis:
Art. 1º-A. A União entregará aos Estados e ao Distrito Federal, para ser aplicado, obrigatoriamente, no financiamento de programas de infra-estrutura de transportes, o percentual a que se refere o art. 159, III, da Constituição Federal, calculado sobre a arrecadação da contribuição prevista no art. 1º desta Lei, inclusive os respectivos adicionais, juros e multas moratórias cobrados, administrativa ou judicialmente, deduzidos os valores previstos no art. 8º desta Lei e a parcela desvinculada nos termos do art. 76 do Ato das Disposições Constitucionais Transitórias.
 (...) 
§ 4º A partir do exercício de 2005, os percentuais individuais de participação dos Estados e do Distrito Federal serão calculados pelo Tribunal de Contas da União na forma do § 2º deste artigo, com base nas estatísticas referentes ao ano imediatamente anterior, observado o seguinte cronograma:
I - até o último dia útil de janeiro, os órgãos indicados nos incisos I a III do § 2º deste artigo enviarão as informações necessárias ao Tribunal de Contas da União;
II - até 15 de fevereiro, o Tribunal de Contas da União publicará os percentuais individuais de que trata o caput deste parágrafo;
III - até o último dia útil de março, o Tribunal de Contas da União republicará os percentuais com as eventuais alterações decorrentes da aceitação do recurso a que se refere o § 5º deste artigo.
3.	Os critérios para a distribuição aos estados e ao Distrito Federal foram estabelecidos pelo § 2º do art. 1º-A da mesma Lei 10.336/2001, também incluído pela Lei 10.866/2004, in verbis:
Art. 1º-A. (...) 
 (...) 
§ 2º A distribuição a que se refere o § 1o deste artigo observará os seguintes critérios:
I - 40% (quarenta por cento) proporcionalmente à extensão da malha viária federal e estadual pavimentada existente em cada Estado e no Distrito Federal, conforme estatísticas elaboradas pelo Departamento Nacional de Infra-Estrutura de Transportes - DNIT;
II - 30% (trinta por cento) proporcionalmente ao consumo, em cada Estado e no Distrito Federal, dos combustíveis a que a Cide se aplica, conforme estatísticas elaboradas pela Agência Nacional do Petróleo - ANP;
III - 20% (vinte por cento) proporcionalmente à população, conforme apurada pela Fundação Instituto Brasileiro de Geografia e Estatística - IBGE;
IV - 10% (dez por cento) distribuídos em parcelas iguais entre os Estados e o Distrito Federal.
4.	A fim de atender ao referido ordenamento legal, o DNIT encaminhou, por meio do Ofício 8934/2020/ACE-DG/DG/DNIT SEDE, de 27/1/2020, as informações relativas à extensão das malhas viárias federal e estadual pavimentadas de cada unidade da federação (peça 1) . Já a ANP encaminhou, por meio do Ofício 73/2020/SDL-CMOV/SDL/ANP-RJ-e, de 29/1/2020, as informações de consumo aparente de combustíveis verificado no exercício de 2019, por unidade da federação (peça 2) .
5.	No que se refere à população, foram utilizados os dados constantes da Decisão Normativa - TCU 179, de 20/11/2019, que fixou os coeficientes do Fundo de Participação dos Municípios (FPM) para o exercício de 2020, considerando a população apurada pela Fundação Instituto Brasileiro de Geografia e Estatística (IBGE) com data de referência em 1º/7/2019, bem como as decisões judiciais relacionadas.
6.	O cálculo das participações percentuais dos estados e do Distrito Federal, relativas à parcela da Cide a ser distribuída nos termos do inciso III do art. 159, c/c o § 4º, da Constituição Federal, conforme os critérios estabelecidos na supracitada Lei 10.336/2001, encontra-se no Anexo I do anteprojeto de decisão normativa.
7.	Em relação aos municípios, a competência para a realização do cálculo dos respectivos percentuais individuais de participação foi atribuída a este Tribunal pelo § 2º do art. 1º-B da Lei 10.336/2001, acrescido pela Lei 10.866/2004, in verbis:
Art. 1º-B. Do montante dos recursos que cabe a cada Estado, com base no caput do art. 1º-A desta Lei, 25% (vinte e cinco por cento) serão destinados aos seus Municípios para serem aplicados no financiamento de programas de infra-estrutura de transportes.
 (...) 
§ 2º Os percentuais individuais de participação dos municípios serão calculados pelo Tribunal de Contas da União na forma do § 1º deste artigo, observado, no que couber, o disposto nos §§ 4º, 5º e 6º do art. 1º-A desta Lei.
8.	Os critérios para a distribuição aos municípios foram estabelecidos pelo § 1º do mesmo art. 1º-B da Lei 10.336/2001, in verbis:
Art. 1º-B. (...) 
§ 1º Enquanto não for sancionada a lei federal a que se refere o art. 159, § 4º, da Constituição Federal, a distribuição entre os Municípios observará os seguintes critérios:
I - 50% (cinqüenta por cento) proporcionalmente aos mesmos critérios previstos na regulamentação da distribuição dos recursos do Fundo de que tratam os arts. 159, I, b, e 161, II, da Constituição Federal; e
II - 50% (cinqüenta por cento) proporcionalmente à população, conforme apurada pela Fundação Instituto Brasileiro de Geografia e Estatística - IBGE.
9.	Com vistas ao cumprimento do retrocitado dispositivo legal, que faz referência ao FPM, procedeu-se ao cálculo dos percentuais individuais de participação dos municípios utilizando-se os dados populacionais constantes da Decisão Normativa - TCU 179/2019, considerando a população apurada pelo IBGE com data de referência em 1º/7/2019, tendo sido consideradas ainda as decisões judiciais que afetaram os dados do FPM naquele ato normativo.
10.	Assim, foram calculados inicialmente os percentuais individuais de participação de cada município brasileiro, em decorrência do disposto no inciso II do § 1º do art. 1º-B da Lei 10.336/2001, mediante o cálculo da participação da população de cada município em relação ao total da população do seu respectivo estado.
11.	A fim de cumprir o disposto no inciso I do § 1º do art. 1º-B da Lei 10.336/2001, refez-se o cálculo dos percentuais individuais de participação de cada município no FPM distribuído a cada estado, com base nos coeficientes individuais de participação dos municípios no FPM constantes da Decisão Normativa - TCU 179/2019, em relação a cada grupo constituinte do Fundo ('Capitais', 'Reserva' e 'Interior') , respeitados os critérios previstos em lei para cada grupo, ajustando-se o cálculo às regras definidas para a Cide, tendo em conta que essa disposição legal alcança 50% do valor distribuído, o que implica as seguintes considerações:
a) os municípios capitais têm os seus percentuais individuais de participação fixados em 5% do valor distribuído aos municípios do seu respectivo estado, por interpretação análoga do direito que esses municípios têm de receber 10% do valor global distribuído a título de FPM;
b) os municípios integrantes do Fundo de Reserva - instituído pelo Decreto-Lei 1.881/1981 - em cada estado dividem igualmente entre si a cota de 1,8% do valor distribuído aos municípios do seu respectivo estado, por interpretação análoga do direito que esses municípios têm de receber 3,6% do valor global distribuído a título de FPM;
c) os municípios do interior de cada estado recebem 43,2% do valor distribuído aos municípios do seu respectivo estado, quando existem municípios do respectivo estado integrantes do Fundo de Reserva, por interpretação análoga do direito que esses municípios têm de receber 86,4% do valor global distribuído a título de FPM. Em caso de não haver municípios da UF na Reserva, a destinação ao grupo Interior passa a ser de 45%, haja vista a alocação de 90% do FPM a esses municípios.
12.	O cálculo das participações percentuais dos municípios, relativas à parcela da Cide a ser distribuída nos termos do art. 159, § 4º, da Constituição Federal, conforme os critérios estabelecidos na supracitada Lei 10.336/2001, encontra-se nos Anexos II a IV do anteprojeto de decisão normativa.
13.	Com vistas a tornar mais transparente o processo de cálculo, seguindo os princípios estabelecidos no item 9.2 do Acórdão 196/2003-TCU-Plenário, de 12/3/2003, as informações constantes dos anexos foram apresentadas de forma detalhada. 
14.	Assim, o Anexo I apresenta os percentuais individuais de participação dos estados e do Distrito Federal, o Anexo II mostra os percentuais individuais de participação de todos os municípios, incluindo as capitais e os municípios integrantes da Reserva, enquanto os Anexos III e IV detalham a memória de cálculo da participação das capitais e dos municípios da Reserva, respectivamente.
15.	Outra determinação do Acórdão em comento é a de se descrever, em nota explicativa, a metodologia utilizada nos cálculos, o que se faz presente na nota explicativa apresentada no Anexo V do referido anteprojeto.
16.	Após a publicação dos percentuais individuais de participação na Cide, o Tribunal deverá abrir prazo para recebimento dos recursos de retificação, conforme previsto no § 5º do mesmo artigo, in verbis:
Art. 1º-A. (...) 
 (...) 
§ 5º Os Estados e o Distrito Federal poderão apresentar recurso para retificação dos percentuais publicados, observados a regulamentação e os prazos estabelecidos pelo Tribunal de Contas da União.
17.	O Regimento Interno do TCU, com a redação dada pela Resolução 246, de 30/11/2011, assim dispõe, em seu art. 292-A, transcrito a seguir, sobre eventuais recursos apresentados pelos interessados, regulamentando o disposto no § 5º do art. 1º-A da Lei 10.336/2001:
Art. 292-A. As Unidades Federadas disporão de quinze dias, a partir da publicação dos percentuais individuais de participação calculados pelo Tribunal por força do disposto no caput do § 4º do art. 1º-A e no § 2º do art. 1º-B da Lei nº 10.336, de 19 de dezembro de 2001, acrescidos pela Lei nº 10.866, de 4 de maio de 2004, para apresentar o recurso para retificação previsto no § 5º do art. 1º-A do mesmo diploma legal.
Parágrafo único. O Tribunal se manifestará sobre o recurso mencionado neste artigo dentro do prazo previsto no inciso III do § 4º do art. 1º-A da Lei nº 10.336/2001. 
18.	Portanto, o Tribunal tem prazo até o último dia útil de março para se manifestar sobre os recursos para retificação dos percentuais publicados, conforme o disposto no inciso III do § 4º do art. 1º-A da Lei 10.336/2001, transcrito no parágrafo 2 da presente instrução.
19.	Assim, para que esse dispositivo possa ser atendido em sua plenitude e os recursos porventura interpostos possam ser tempestivamente analisados pela Semag, propõe-se determinação à Segecex no sentido de alertar as Secretarias de Controle Externo nos estados sobre a necessidade de encaminhar imediatamente à Semag os recursos interpostos para retificação dos percentuais publicados, independentemente da data de recebimento.
20.	Por fim, apesar de a Portaria-TCU 208, de 2/7/2019, dispensar a publicação de decisões normativas no Diário Oficial da União (DOU) , mantendo-a apenas nos casos expressamente estabelecidos em lei específica, conforme o disposto em seu art. 3º, § 4º, entende-se necessária essa providência no caso de decisões normativas que fixem coeficientes ou percentuais de participação de fundos constitucionais, como é o caso da Cide-Combustíveis (a Lei 10.336/2001 dispõe sobre a publicação dos percentuais de participação por este Tribunal, mas não cita o DOU) , já que a matéria é de interesse da sociedade em geral e, principalmente, dos beneficiários dos fundos.
21.	Ante todo o exposto, submetem-se os autos à consideração superior, propondo, com base no art. 74 do RITCU, o encaminhamento ao Gabinete da Presidência, para proceder ao sorteio do relator, e o posterior envio ao Gabinete do relator sorteado, com proposta de o Tribunal: 
a) aprovar o anteprojeto de decisão normativa que cuida da fixação, para o exercício de 2020, dos percentuais individuais de participação dos estados, do Distrito Federal e dos municípios brasileiros nos recursos de que trata o inciso III, c/c o § 4º, do art. 159 da Constituição Federal (Cide-Combustíveis) , acompanhado dos seguintes anexos:
Anexo I: Percentuais Individuais de Participação dos Estados e DF;
Anexo II: Percentuais Individuais de Participação dos Municípios (inclui as capitais e os municípios da Reserva) ;
Anexo III: Memória de Cálculo da Participação das Capitais;
Anexo IV: Memória de Cálculo da Participação dos Municípios da Reserva;
Anexo V: Nota Explicativa.
b) encaminhar cópia da deliberação e da decisão normativa que vier a ser aprovada aos presidentes do Senado Federal e da Câmara dos Deputados, ao ministro de Estado da Economia, ao presidente do Banco do Brasil S.A., ao diretor-geral do Departamento Nacional de Infraestrutura de Transportes e ao diretor-geral da Agência Nacional do Petróleo, Gás Natural e Biocombustíveis, podendo o relatório e o voto ser consultados no endereço www.tcu.gov.br/acordaos;
c) publicar no Diário Oficial da União a decisão normativa que vier a ser aprovada, a fim de dar amplo conhecimento à sociedade;
d) determinar à Segecex que alerte as Secretarias nos estados sobre a necessidade de encaminhar imediatamente para a Secretaria de Macroavaliação Governamental eventuais recursos administrativos interpostos, com base no art. 292-A do Regimento Interno do Tribunal, para retificação dos percentuais individuais de participação publicados, relativos à Cide-Combustíveis do exercício de 2020, independentemente da data de recebimento; e
e) encerrar o presente processo."
É o Relatório.

Não atuou.

ANTEPROJETO DE DECISÃO NORMATIVA PARA DEFINIÇÃO DOS PERCENTUAIS INDIVIDUAIS DE PARTICIPAÇÃO DOS ESTADOS, DO DISTRITO FEDERAL E DOS MUNICÍPIOS BRASILEIROS NO PRODUTO DA ARRECADAÇÃO DA CONTRIBUIÇÃO DE INTERVENÇÃO NO DOMÍNIO ECONÔMICO (CIDE) PARA O EXERCÍCIO DE 2020. APROVAÇÃO. COMUNICAÇÕES. ARQUIVAMENTO.

ADMINISTRATIVO (ADM)

Secretaria de Macroavaliação Governamental (Semag).

Trata-se de anteprojeto de decisão normativa proposto pela Secretaria de Macroavaliação Governamental por meio do que são fixados os percentuais individuais de participação dos estados, do Distrito Federal e dos municípios brasileiros no produto da arrecadação da Contribuição de Intervenção no Domínio Econômico (Cide) para o exercício de 2020, consoante previsto no art. 159, inciso III e § 4º, da Constituição Federal.
2.	Nesta oportunidade, cumpre destacar o relevante papel exercido pelo Tribunal de Contas da União ao calcular os referidos coeficientes, tal como o faz em relação ao Fundo de Participação dos Estados e Distrito Federal (FPE) e ao Fundo de Participação dos Municípios (FPM) . 
3.	Aqui o Tribunal não exerce o papel tradicional de fiscalizar a execução orçamentária da União (arts. 70 a 75 da Constituição Federal) , mas de verdadeiro órgão da Federação que atua de forma imparcial e equidistante, aplicando a lei nos seus estritos termos para determinar a parcela da arrecadação que cabe a cada um dos entes subnacionais. Essa função, ressalte-se, é extremamente importante para assegurar o equilíbrio e a coesão entre os diversos entes políticos que compõem a República Federativa do Brasil.
4.	Pois bem. A competência desta Corte para fixação dos coeficientes individuais, entretanto, decorre de disposição legal, mais especificamente do art. 1º-A, § 4º, da Lei 10.336/2001, que fixa o seguinte cronograma: 
a) até 15 de fevereiro, para o TCU publicar os coeficientes individuais;
b) até o último dia útil do mês de março, para o TCU republicá-los com eventuais alterações decorrentes do provimento de recurso interposto pelo ente federado contra a primeira decisão.
5.	Os critérios determinados pela Lei 10.336/2001 para distribuição de parcela da arrecadação da Cide são distintos para os estados e o Distrito Federal e para os municípios.
6.	Para os estados e o Distrito Federal, a distribuição leva em conta os seguintes fatores:
a) a extensão das malhas viárias federal e estadual pavimentadas de cada ente (40%) ;
b) o consumo, em cada ente, dos combustíveis sobre os quais incide a contribuição de intervenção no domínio econômico (30%) ;
c) a população (20%) . 
7.	Uma fração de 10% é distribuída igualmente entre os estados e o Distrito Federal.
8.	As informações atinentes à extensão rodoviária são fornecidas pelo Departamento Nacional de Infraestrutura de Transportes (Dnit) ; o consumo de combustíveis é fornecido pela Agência Nacional do Petróleo, Gás Natural e Biocombustíveis (ANP) ; e a população, pelo Instituto Brasileiro de Geografia e Estatística (IBGE) . O Dnit e a ANP encaminharam as informações relativas ao exercício de 2019. Quanto aos dados de população, foram utilizados aqueles já encaminhados pelo IBGE com data de referência de 1º/7/2019 e que serviram de base para a Decisão Normativa 179/2019.
9.	Do montante atribuído a cada estado, 25% são destinados aos seus municípios, levando-se em conta dois fatores:
a) os critérios de distribuição do FPM (50%) ;
b) população (50%) .
10.	Com base nesses critérios, a Secretaria de Macroavaliação Governamental efetuou os cálculos dos coeficientes individuais para 2020, os quais constam dos anexos do anteprojeto de decisão normativa, juntamente com as memórias de cálculo e notas explicativas. 
11.	Assegura-se, assim, a transparência dos procedimentos de cálculo executados por esta Corte de Contas, o que permite eventual interposição de recurso por parte dos entes interessados, nos termos do art. 1-A, §5º, da Lei 10.336/2001.
12.	Considerando os prazos exíguos para apreciação dos recursos de retificação interpostos e para republicação da decisão normativa, acato a proposta da Semag no sentido de determinar à Segecex que oriente as representações regionais do TCU quanto à necessidade de encaminhá-los imediatamente à Semag para instrução. 
Ante o exposto, VOTO por que o Tribunal adote a minuta de acórdão que ora submeto à apreciação deste Colegiado.
TCU, Sala das Sessões Ministro Luciano Brandão Alves de Souza, em 12 de fevereiro de 2020.
ANA ARRAES 
Relatora